最　高　行　政　法　院　裁　定
                                      100年度裁字第962號
抗  告  人　鍾慶年
上列抗告人因與相對人行政院等2相對人間有關土地事務事件，
對於中華民國99年11月24日臺北高等行政法院99年度訴字第1818
號裁定，提起抗告，本院裁定如下︰
　　主  文
抗告駁回。
抗告訴訟費用由抗告人負擔。
　　理  由
一、緣監察院於民國91年1月9日以（91）院台內字第900111467
    號函囑行政院查復關於該院抗告人所有坐落原高雄縣阿蓮鄉
    玉庫段19地號土地，遭前高雄縣政府及阿蓮鄉公所擅自占用
    ，涉有違失案。行政院函請掌理地政事務機關內政部查處，
    經內政部於91年6月17日以台內中地字第0910084749號函復
    後，行政院再以91年7月17日院臺內字第0910036493號函復
    監察院略以：「…上開查處事項，經轉據內政部會商有關機
    關函報之查處情形，尚屬實情」等語。抗告人不服內政部91
    年6月17日台內中地字第0910084749號及行政院91年7月17日
    院臺內字第0910036493號函，提起訴願，經行政院決定訴願
    不受理，復提起行政訴訟，經原審法院裁定駁回後，提起本
    件抗告。
二、抗告意旨略以：(一)原裁定未開庭進行準備程序，牴觸憲法第
    16條，剝奪人民訴訟權。(二)內政部91年6月17日台內中地字
    第0910084749號及行政院91年7月17日院臺內字第091003649
    3號函縱係職務上之表示，惟其剝奪抗告人財產上之權利，
    即屬行政處分，且上開二函牴觸司法院釋字第423號解釋及
    最高法院95年度台上字第2333號判決意旨，將不符合既成道
    路要件之系爭土地逕行認定為既成道路，當然違背法令。(三)
    原裁定違背司法院釋字第400號解釋，且與司法院釋字第423
    號解釋及最高法院95年度台上字第2333號判決意旨矛盾，構
    成理由矛盾，並就既成道路成立公用地役關係「不特定公眾
    通行之必要」之要件避而不談，未作理由上之說明，自有違
    背法令之虞，請求廢棄原裁定不利於抗告人之部分。
三、本院查：
  (一)行政訴訟法第4條第1項規定：人民因中央或地方機關之違法
    行政處分，認為損害其權利或法律上之利益，經依訴願法提
    起訴願而不服其決定者，得向高等行政法院提起撤銷訴訟。
    此所謂行政處分，依訴願法第3條第1項規定係指中央或地方
    機關就公法上具體事件所為之決定或其他公權力措施而對外
    直接發生法律效果之單方行政行為而言。至機關與其他機關
    團體間內部所為職務上之表示，既非對人民所為之行政行為
    ，更不因而對人民發生具體的法律效果，自不能認為行政處
    分，而對之訴請撤銷，有本院41年判字第15號判例可資參照
    。另行政機關所為單純事實之述或理由之說明，既不因該
    項述或說明而生何法律上之效果者，自非行政處分，人民
    即不得對之提起訴願，亦為本院44年判字第18號、62年裁字
    第41號判例意旨所明示。
  (二)原審法院認抗告人提起撤銷訴訟為不合法，而裁定駁回其訴
    ，理由係謂：相對人內政部91年6月17日台內中地字第09100
    84749號函復行政院之內容略以：「…系爭土地經阿蓮鄉公
    所91年2月18日阿鄉建字第0910001439號函向高雄縣政府提
    出既成道路認定，並經高雄縣政府91年5月21日府工土字第
    0910044304號函復，略以本案於91年3月1日會勘是日，依據
    玉庫村張村長指稱，該道路（約5公尺寬）係於50年間由國
    軍工兵部隊開闢，提供當地農民及公眾通行使用至今。…本
    案道路於50年開闢完成至今，供不特定多數人使用數十餘年
    ，且於道路使用之初土地所有權人並無反對之意，與司法院
    釋字第400號解釋既成道路認定之3要件尚符。阿蓮鄉○○段
    19地號之現況通行道路（約5公尺寬）係屬既成道路」等語
    ；相對人行政院91年7月17日院臺內字第0910036493號函復
    監察院，略以上開查處事項，經轉據內政部會商有關機關函
    報之查處情形，尚屬實情等語，乃屬行政機關間內部所為職
    務上之表示，不直接對外發生法律效果，難謂其為行政處分
    云云。經核上開函復內容既僅係政府機關間對於監察院所要
    求查明事項之說明，並轉述訴外人高雄縣政府及阿蓮鄉公所
    認定系爭土地係屬既成道路之理由，揆諸前開說明，即非行
    政處分，不能作為撤銷訴訟之程序標的，原裁定認事用法均
    無不合。又依行政訴訟法第188條第3項規定：「裁定得不經
    言詞辯論為之」，則原裁定未經言詞辯論，於法亦無不合；
    而本件起訴既不合程序要件，則有關系爭土地是否符合既成
    道路成立公用地役關係之要件等實體事項，即無庸審究，原
    裁定理由未論及此項爭議，尚無不合。抗告論旨，仍執前詞
    ，指摘原裁定違誤，求予廢棄，難認有理由，應予駁回。
四、依行政訴訟法第104條、民事訴訟法第95條、第78條，裁定
    如主文。
中　　華　　民　　國　　100　 年　　4　　 月　　21　　日
                    最高行政法院第五庭
                        審判長法官　藍　獻　林
                              法官　廖　宏　明
                              法官　姜　素　娥
                              法官　林　文　舟
                              法官　胡　國　棟

以  上  正  本  證  明  與  原  本  無  異
中　　華　　民　　國　　100　 年　　4　　 月　　21　　日
　　　　　　　　　　　　　　　書記官　邱　彰　德